【裁判字號】    98,上易,407
【裁判日期】    991228
【裁判案由】    損害賠償
【裁判全文】
臺灣高等法院民事判決                 98年度上易字第407號
上  訴  人  陳育萱
訴訟代理人  呂傳勝律師
被  上訴人  李佳盈
上列當事人間損害賠償事件，上訴人對於民國98年3月13日臺灣
桃園地方法院第一審判決（97年度訴字第1641號）提起上訴，本
院於99年12月14日言詞辯論終結，判決如下：
    主  文
上訴駁回。
第二審訴訟費用由上訴人負擔。
    事實及理由
一、上訴人起訴主張：民國94年1月17日下午3時25分許，被上訴
    人駕駛車牌號碼X6-9741號休旅車（下稱系爭休旅車），行
    經國道一號高速公路（下稱一高）南向新屋交流道入口匝道
    時，疏未注意車前狀況、保持適當之間隔，自後方追撞伊所
    駕駛、在該入口匝道停等紅綠燈之車牌號碼GR-1936號自用
    小客車（下稱系爭小客車），致系爭小客車往前衝5、6公尺
    遠（上開事件，下稱系爭事故），並受有左肩挫傷。伊於當
    日至中壢天晟醫院急診，診斷為「左肩挫傷，旋轉環膜、囊
    之扭傷急拉傷」（下稱急診傷害），係僅實施四肢超音波掃
    瞄，並未做其他部位之檢查。而法務部法醫研究所（下稱法
    醫所）（96）醫文字第0961101209號法醫文書審查鑑定書（
    下稱法醫所鑑定書）另有載明「鑑定經過四、……，似無文
    獻有記載在低速匝道口追撞下，較無可能造成單側刺上肌傷
    之可能性」。伊其後多次回診天晟醫院，仍覺不適，雙手疼
    痛，且無法如往常般活動自如，乃轉赴仁人堂中醫診所診治
    ，3、4個月下來，未見好轉，遂再轉診桃園榮民醫院、臺北
    榮民總醫院、林口長庚醫院、國立台灣大學醫學院附設醫院
    （下稱臺大醫院）等，然病況越趨嚴重。最終臺大醫院於96
    年12月10日發覺病因可疑，遂以核磁共振檢查，才發現伊係
    「頸部脊椎傷害及頸椎關節症」（下稱系爭傷害），並於97
    年9月8日診斷為「核磁共振檢查證實脊椎病變，脊椎為中樞
    神經系統之一部份，頸關節僵硬、前屈、後伸、左右彎均僅
    5度，頸痛及身體其他各部位疼痛均不易控制，此病無法排
    除由外傷如車禍所引起，由臨床經過（已數年無進步）判斷
    ，無法恢復，且無法用力從事工作」。惟兩三年來無哪家醫
    院針對脊椎傷害部分做檢查，致延誤治療，及至今日無法復
    原。而被上訴人因系爭事故，業經臺灣桃園地方法院（下稱
    桃園地院）於97年6月26日以94年度交易字第365號判處拘役
    50日，減為拘役25日，並得易科罰金確定（下稱桃園地院刑
    事判決）在案。伊因傷赴醫院治療復健支付醫藥費新臺幣（
    下同）2萬3959元；不良於行，往返醫院車資（含計程車費
    ）1萬2154元；任職直銷公司及自營美容，每日工資3000元
    ，受傷期間無法工作，迄今持續治療中，自94年1月17日至
    94年11月16日止，共10個月（304日）工作損失計91萬2000
    元；另因傷造成神經無法控制疼痛，造成身心靈之極大痛苦
    ，且被上訴人從未探視伊，致伊心中非常不能平衡，故請求
    非財產損害賠償16萬元金，總計被上訴人應賠償伊110萬811
    3元。並聲明：(一)被上訴人應給付伊110萬8113元，及自附帶
    民事訴訟起訴狀繕本送達翌日起至清償日止，按週年利率5
    ％計算之利息。(二)願供擔保請准宣告假執行。
二、被上訴人則以：刑事判決業已認定上訴人因系爭事故所受傷
    害僅為「左肩挫傷」之急診傷害，並不及於上訴人所稱「左
    肩側關節刺上肌損傷」「左側創傷性之二頭肌腱破裂」等傷
    害（下合稱其他傷害），且上訴人主張之其他傷害，依其提
    出診斷證明書分別記載為「94年2月21日門診」、「94年4月
    12 日住院」等情，顯與系爭事故發生之94年1月17日相距甚
    遠。至系爭傷害更與系爭事故無因果關係，上訴人要因其他
    因素導致系爭傷害，不能令伊負責。是以，上訴人據其他傷
    害、系爭傷害所為之請求，均屬無據等語置辯，並聲明：上
    訴人於原審之訴駁回。
三、本件經原審判決上訴人之訴及假執行之聲請均駁回。上訴人
    不服，提起上訴，聲明為：(一)原判決廢棄。(二)被上訴人應給
    付上訴人110萬8113元，及自附帶民事訴訟起訴狀繕本送達
    翌日起至清償日止，按週年利率5％計算之利息。被上訴人
    則聲明：上訴駁回。
四、兩造不爭執之事實（見本院卷第60頁背面至第61頁，並依判
    決格式修正或刪減文句，或依爭點論述順序整理內容）
（一）刑事確定判決認定之系爭事故基本事實為：被上訴人於94
      年1月17日下午2時許，駕駛系爭休旅自桃園縣中壢市出發
      。嗣於94年1月17日下午3時25分許，途經一高62公里300
      公尺南向之新屋入口環道，循前車即上訴人駕駛之系爭小
      客車前進，欲進入一高由北往南行駛之際，原應注意車前
      狀況，隨時採取與前車保持適當距離之必要安全措施，且
      依當時天候晴，日間自然光線，柏油路面乾燥、無缺陷、
      無障礙物，視距良好，無何不能注意之情事，竟疏未注意
      及此。斯時前方匝道儀控號誌自綠燈轉換為紅燈，上訴人
      依號誌指示停車後，旋遭被上訴人駕駛之系爭休旅車自後
      追撞而肇事，致上訴人受有左肩挫傷之急診傷害。
（二）上訴人94年1月17日至中壢天晟醫院急診，診斷證明書內
      容載明「左肩挫傷，旋轉環膜、囊之扭傷急拉傷」（即急
      診傷害）。
（三）法醫所鑑定書載明「鑑定經過四、依車禍型態傷，傷者上
      訴人為自小客車駕駛遭另一輛自小客車由後追撞車禍，一
      般座位有座椅靠被保護，常見為甩鞭式頸椎損傷，或為雙
      側對稱性之碰撞傷，遍尋文獻，似無文獻有記載在低速匝
      道口追撞下，較無可能造成單側刺上肌傷之可能性」。
（四）臺大醫院於96年12月10日診斷證明書載明「診斷病名：頸
      部脊椎傷害及頸椎關節症」（下稱臺大961210診斷書）；
      於97年9月8日診斷證明書載明「醫師囑言：核磁共振檢查
      證實脊椎病變，脊椎為中樞神經系統之一部份，頸關節僵
      硬、前屈、後伸、左右彎均僅5度，頸痛及身體其他各部
      位疼痛均不易控制，此病無法排除由外傷如車禍所引起，
      由臨床經過（已數年無進步）判斷，無法恢復，且無法用
      力從事工作」（下稱臺大970908診斷書，與臺大961210診
      斷書合稱系爭診斷書）。
（五）被上訴人因過失傷害案件，經桃園地院刑事判決判處拘役
      25日，得易科罰金，復經本院交上易字第215號刑事判決
      （下稱本院刑事判決，與桃園地院刑事判決合稱刑事確定
      判決，該案件則稱刑事案件）駁回上訴確定。
（六）上訴人已受領被上訴人給付之6萬元，及已領取強制險賠
      償25萬0338元。
（七）上訴人為43年6月1日出生，小學畢業，從事美容傳銷，名
      下有汽車一部。被上訴人係68年10月3日出生，大學畢業
      ，擔任代課老師，每月所得3萬8000元，名下有機車一部
      。
（八）上揭事實，並有兩造不爭執其形式真正（見本院卷第61頁
      背面）之桃園地院刑事判決、天晟醫院診斷證明書及急診
      病歷、急診護理評估表、護理記錄單（均影本）、法醫所
      鑑定書影本、系爭診斷書影本附卷可稽（分別見原審卷第
      4頁至第9頁、第55頁至第66頁），並經調閱刑事案件審理
      全卷核對無誤，自堪信為真實。
五、經本院於99年1月25日與兩造整理並協議簡化之爭點為（見
    本院卷第61頁，並依本院論述之先後與妥適，而調整其順序
    、內容）：
（一）上訴人主張因系爭事故，除受有急診傷害外，另受有其他
      傷害、系爭傷害，是否可採？
（二）上訴人得請求之金額若干？
  １、上訴人請求醫藥費2萬3959元，有無理由？
  ２、上訴人請求交通費1萬2154元，有無理由？
  ３、上訴人請求自94年1月17日至94年11月16日止，共10個月
      （304日）之工作損失91萬2000元，有無理由？
  ４、上訴人請求非財產上損害賠償16萬，有無理由？
六、茲就爭點分別論述如下
（一）上訴人主張因系爭事故，除受有急診傷害外，另受有其他
      傷害、系爭傷害，應非可採。
  １、上訴人係以：系爭事故發生時，被上訴人稱系爭休旅車當
      時車速僅10公里，絕非事實；伊歷經多家醫院治療檢查，
      均未發現病因，後於96年12月10日，臺大醫院以核磁共振
      檢查，始發現系爭傷害；而依臺大醫院970908診斷書記載
      ，系爭傷害無法排除由外傷如車禍所引起等情，可見伊於
      系爭事故除受有急診傷害外，另受有其他傷害、系爭傷害
      云云。
  ２、經查，兩造對於刑事確定判決認定之系爭事故基本事實為
      ：被上訴人於94 年1月17日下午2時許，駕駛系爭休旅自
      桃園縣中壢市出發。嗣於94年1月17日下午3時25分許，途
      經一高62公里300公尺南向之新屋入口環道，循前車即上
      訴人駕駛之系爭小客車前進，欲進入一高由北往南行駛之
      際，原應注意車前狀況，隨時採取與前車保持適當距離之
      必要安全措施，且依當時天候晴，日間自然光線，柏油路
      面乾燥、無缺陷、無障礙物，視距良好，無何不能注意之
      情事，竟疏未注意及此。斯時前方匝道儀控號誌自綠燈轉
      換為紅燈，上訴人依號誌指示停車後，旋遭被上訴人駕駛
      之系爭休旅車自後追撞而肇事，致上訴人受有左肩挫傷等
      節，並不爭執（見上四之（一）所述），且有上訴人提出
      之天晟醫院診斷證明書可佐（見原審卷第55頁至第56頁）
      ，復經本院調閱刑事案件審理全卷核對無誤，自堪認為實
      在。
  ３、次查，系爭事故發生後，被上訴人駕駛之系爭休旅車，係
      停止在一高南向62公里300公尺新屋交流道入口匝道儀控
      管制停止線上（前輪壓在停止線上），系爭休旅車右側地
      上有落土（在停止線前，為系爭小客車落土）；而上訴人
      駕駛之系爭小客車則停於系爭休旅車前方2.7公尺處；系
      爭休旅車加裝之鐵柱保險桿右側因碰撞內縮，而壓凹原配
      置之保險桿，右前車頭方向燈破損，右前車輪葉子板有因
      碰撞凹損痕；系爭小客車左後方保險桿有撞擊痕，左後方
      向燈破損，板金凹損等情，有刑事案件卷宗所附道路交通
      事故現場圖、現場照片（見臺灣桃園地方法院檢察署【下
      稱桃園地檢署】94年他字第898號偵查卷宗【下稱他字卷
      】第18頁至第19頁、第27頁至第29頁）、上訴人提出之車
      輛受損照片（見原審卷第115頁至第117頁）可參。是以，
      依諸系爭事故發生後車輛受損位置、系爭休旅車車身較高
      等情以考，可見系爭事故係被上訴人駕駛之系爭休旅車右
      前車頭，自後追撞系爭小客車之左後側車身，致系爭小客
      車左後車身板金及保險桿凹損，方向燈破裂，要屬明確。
  ４、再查，刑事案件審理時，桃園地院檢具天晟醫院、壢新醫
      院、臺大醫院、仁人堂中醫診所之就診病歷，囑託法醫所
      鑑定，法醫所鑑定書載明「由傷者陳育萱原有右肩刺上肌
      之肌腱裂傷，並於91年間於臺大醫院接受手術治療，在3
      年後，因車禍導致對稱部位（即左肩刺上肌之肌腱損傷）
      ，再接受同手術治療等情事甚為罕見，且一般低速追撞車
      禍較少見為肩刺上肌之肌腱損傷之情節，尚無法排除陳育
      萱原有對等性左、右肩刺上肌之病變，因此次車禍，左肩
      復發或加重致左肩開始疼痛或加劇疼痛導致手術之結果。
      綜合研判：(一)傷者陳育萱之右肩為車禍前之3年前即存在
      ，並於91年3月4日完成手術治療。(二)94年1月17日就診時
      似有主訴車禍造成左肩疼痛求診於天晟醫院之事實；惟因
      車禍導致左、右肩有同一病變之巧合性甚低，尚無法排除
      其原有職業相關左右對等性之左、右肩病變，在車禍後加
      重其主訴左肩疼痛感覺致求醫之治療結果。以低速追撞車
      禍較無法造成單側肩部肌肉，且非為常見車輛追撞之型態
      傷，無法以追撞車禍之傷勢解釋」等節（見原審卷第64頁
      ）。
  ５、復查，嗣經桃園地院檢送全部卷宗再次函詢法醫所（見桃
      園地院94年度交易字第365號刑事案件【下稱刑事原審】
      四卷第65頁至第68頁），法醫所覆以「(一)無文獻記載在低
      速匝道口追撞下，曾有造成單側刺上肌損傷之報導。研判
      在陳育萱雖有甩鞭式症候群之診斷，其甩鞭式症候群主要
      在於加速、減速造成頸椎及其周圍韌帶、椎間盤及頸椎骨
      質結構損傷，並非造成周邊肌肉損傷，且刺上肌在肩胛骨
      背側與頸椎之傷害較無關，故研判刺上肌傷之損傷似另有
      原因。依法醫外傷學之觀點無法逕認為單側刺上肌傷為低
      速匝道口追撞下之結果。(二)依臺大醫院91年2月21日外科
      初診病歷主訴因陳育萱半年前曾因爬山後導致有右肩舊傷
      ，診斷為右肩次脫位、肌肉撕裂傷手術治療，且一般低速
      追撞車禍較少見有肩胛部刺上肌之肌腱損傷情節，故本件
      陳育萱之左肩與先前右肩舊傷係屬對稱部位，故無法排除
      陳育萱原即有對稱性左、右肩刺上肌病變之可能性，而無
      法完全歸責於94年1月17日車禍之責任。(三)以陳育萱原有
      右肩刺上肌之肌腱損傷，在車禍後又有左肩刺上肌之肌腱
      損傷，故有『因車禍導致左、右肩有同一病變之巧合性甚
      低』，即為車禍造成與原有因為日常生活（如爬山）造成
      之右肩刺上肌同樣之『左肩肌肉病變』故研判車禍造成對
      稱性、同樣之『肌腱損傷』之機率甚低之意涵」等情，有
      法醫所97年2月13日法醫理字第0970000059號函附於刑事
      案件卷宗可稽（見刑事原審四卷第70頁至第71頁）。基此
      可見，法醫所業明確鑑定上訴人所指「左肩側關節刺上肌
      損傷」、「左側創傷性之二頭肌腱破裂」等其他傷害，與
      系爭事故無因果關係，甚為明悉
  ６、另查，佐以系爭事故發生後，上訴人於警詢時自陳：「因
      為我係從中壢出發從新屋入口環道處欲進入國道一號公路
      往南行駛，當時我正在等待匝道儀控號誌轉換成綠燈後前
      行，係靜止狀態」等語（見刑事案件他字卷第7頁）；而
      系爭事故發生後，系爭休旅車係停止於匝道儀控停止線上
      ，其車輛右側地上有落土等情以觀，可見上訴人於系爭事
      故發生前，應係將系爭小客車停於停止線前，而於系爭事
      故發生後，系爭小客車則停止於該停止線前方約2.7公尺
      處。是以，觀諸系爭休旅車、系爭小客車受損情況、系爭
      小客車因追撞而往前移動2.7公尺等節以察，可見系爭休
      旅車追撞力量尚非極強。基此而論，上訴人以其「左肩側
      關節刺上肌損傷」、「左側創傷性之二頭肌腱破裂」之其
      他傷害，係因被上訴人駕車高速追撞所致云云，要非可採
      。
  ７、再按，損害賠償之債，以有損害之發生及有責任原因之事
      實，並二者之間，有相當因果關係為成立要件。故原告所
      主張損害賠償之債，如不合於此項成立要件者，即難謂有
      損害賠償請求權存在（最高法院48年臺上字第481號判例
      ）。而所謂相當因果關係，係指無此事實，雖不必生此結
      果，但有此事實，按諸一般情形，通常均可能發生此結果
      者而言。要之，行為或其他事件不僅為發生一定結果不可
      或缺之條件，且於通常情形，亦足以助長同類結果之發生
      ，亦即通常情形可提高發生同類結果之客觀可能性時，則
      為該結果之相當原因。又侵權行為之因果關係可分為：加
      害行為與損害發生間之因果關係，與加害行為與損害賠償
      範圍之因果關係，前者為侵權行為責任成立之要件，後者
      為行為人應就如何損害負賠償責任之問題。至損害賠償範
      圍之因果關係，乃決定侵害權利之結果，即被害人發生損
      害中，應由行為人負責賠償之範圍，通常包括權利被侵害
      引起之直接損害，及後續衍生之損害。且關於因果關係之
      認定，應衡酌社會公平觀念而為判斷。
  ８、至查，法醫所鑑定書載明：「研判在陳育萱雖有甩鞭式症
      候群之診斷，其甩鞭式症候群主要在於加速、減速造成頸
      椎及其周圍韌帶、椎間盤及頸椎骨質結構損傷，並非造成
      周邊肌肉損傷，...」等詞；臺大961210診斷書記載「核
      磁共振檢查顯示骨刺及頸部脊髓病變，因頸部疼痛關係，
      頸椎背部未施行其局部肌電圖或神經傳導檢查」等語；另
      臺大970908診斷書則載及「核磁共振檢查證實脊髓病變，
      脊髓為中樞神經系統之一部分，頸關節僵硬，前屈，後伸
      ，左右彎均僅5度，頸痛及身體其他各部疼痛均不易控制
      ，此病無法排除由外傷如車禍所引起，由臨床經過（已數
      年無進步）判斷，無法恢復，且無法用力以從事工作」等
      節。上訴人乃據以主張其因系爭事故而受有系爭傷害云云
      。
  ９、惟查，衡諸系爭事故發生後，上訴人於94年2月23日向桃
      園地檢署檢察官告訴時，自承其僅肩部受傷（見桃園地檢
      署94年發查字第456號卷【下稱發查卷】第6頁）；再於94
      年3月30日製作警詢筆錄時，仍自承其受有「右肩挫傷（
      應為左肩之誤）」（見刑事案件他字卷第6頁），迄94年6
      月30日檢察官偵查時則稱：「當天我是匝道等紅燈，被上
      訴人從後面撞上來，本來是沒事，後來過了二個鐘頭後，
      我發現手不能舉起來，後來去醫院發現左側肩關節肌腱破
      裂」等語（見刑事案件他字卷第34頁）以觀，上訴人對其
      於系爭事故之受傷部位先後陳述雖有不合，但均未陳稱其
      頸椎、椎間盤有何異狀，則屬一致。據此，倘上訴人因系
      爭事故而有甩鞭式症候群，造成其頸椎及其周圍韌帶、椎
      間盤及頸椎骨質結構損傷，則上訴人於系爭事故發生時或
      其後數月內，應能知悉或感覺異狀，然上訴人均未陳稱其
      頸椎、椎間盤有任何異狀，顯悖於情理。
  10、甚且，法醫所綜合上訴人曾經就診之天晟醫院、壢新醫院
      、臺大醫院、華揚醫院之病歷資料所為之鑑定，亦未認定
      上訴人頸椎、椎間盤有因系爭事故而致傷害，尤難認系爭
      傷害與系爭事故間有因果關係。
  11、況按，當事人主張有利於己之事實者，就其事實有舉證之
      責任。但法律別有規定，或依其情形顯失公平者，不在此
      限。民事訴訟法第277條定有明文。而損害賠償範圍之因
      果關係，原則應由主張權利者負舉證責任，蓋其就權利之
      受損狀態較能掌握，方便提出相關事證以實其主張。尤以
      身體傷害與侵權行為有無因果關係，被害人較加害人清楚
      其受害情形，亦容易藉由親身體驗、外人協助、儀器檢查
      等諸般方式，及早搜集證據，證明待證事實，更應由被害
      人就其身體傷害與侵權行為有因果關係，負舉證之責。
  12、另查，臺大醫院99年11月8日校附醫秘字第0990904018號
      函雖以：系爭傷害可能為進行性的，初期症狀可能較輕微
      、不明顯，一般醫療檢查無法發現之可能性仍然存在；車
      重較輕、車速較慢者，造成系爭傷害之比率較低，但仍有
      可能；左肩挫傷症狀若輕微，初期診療行為有不能發現之
      可能性。若病人未被詢問，而該類症狀輕微，有可能於診
      斷書上未提及等節（見本院卷第187頁，下稱臺大回函。
      本院函詢問題則見本院卷第179頁至第180頁）。
  13、然而，臺大回函未明確認為系爭傷害與系爭事故之因果關
      係，僅謂不排除其可能性。然臺大961012診斷書之作成，
      詎系爭事故發生相隔近三年，臺大970908診斷書更將近四
      年，是倘系爭傷害與系爭事件有因果關係，奈何上訴人未
      及時就醫求診？上訴人於系爭事故後，有無其他事件造成
      系爭傷害，而非系爭事故所肇致？此為被上訴人所質疑，
      而上訴人未舉證證明系爭傷害與系爭事故之相當因果關係
      存在，揆諸上11所示之規定及說明意旨，尚不能僅以臺大
      回函即認系爭傷害與系爭事故之因果關係存在，至為明灼
      。
  14、由是而論，上訴人於系爭事故發生後多時，並無感知其頸
      椎、椎間盤有何異狀，縱上訴人嗣於臺大醫院經檢驗結果
      ，有如系爭診斷證明書所載之「頸部脊髓傷害及頸椎關節
      症」之病症，然無法證明與系爭事故間有相當因果關係。
      是故，上訴人此部分之主張，要無可採。職此，上訴人主
      張其因系爭事故，除受有急診傷害外，另受有其他傷害、
      系爭傷害，尚非可採，堪以認定。
（二）上訴人不得再向被上訴人請求。
  １、上訴人主張被上訴人應賠償因急診傷害而支出之醫療費29
      20元之請求，為有理由。至上訴人另請求醫藥費2萬1039
      元，則為無理由。
    按汽車在同一車道行駛時，除擬超越前車外，後車與前車
      之間應保持隨時可以煞停之距離。汽車行駛時，駕駛人應
      注意車前狀況及兩車併行之間隔，並隨時採取必要之安全
      措施。道路交通安全規則第94條第1項、第3項分別定有明
      文。
    經查，被上訴人駕駛系爭休旅車，應依上開規定，且依系
      爭事故發生當時之天候、視距、道路狀況，並無不能注意
      之情事，竟疏未注意，追撞上訴人駕駛之系爭小客車，足
      見被上訴人就系爭事故之發生，自有過失。又上訴人因系
      爭事故受有左肩挫傷之急診傷害，有天晟醫院診斷書（檢
      驗日期94年1月17日下午5時50分）、天晟醫院診斷證明書
      各1份附卷可佐（見原審卷第55頁至第56頁）。是故，上
      訴人所受急診傷害與被上訴人之過失行為間，有相當因果
      關係，上訴人主張其因被上訴人之過失行為致受有急診傷
      害之事實，堪認屬實。
    復按，因故意或過失，不法侵害他人之權利者，負損害賠
      償責任。不法侵害他人之身體或健康者，對於被害人因此
      喪失或減少勞動能力或增加生活上之需要時，應負損害賠
      償責任。民法第184條第1項前段、第193條第1項分別定有
      明文。查被上訴人駕駛系爭休旅車因過失致上訴人受有急
      診傷害，上訴人請求被上訴人賠償因此所生之損害，自屬
      有據。
    另按，保險對象因發生汽車交通事故之保險事故，而對第
      三人有損害賠償請求權者，全民健康保險之保險人於提供
      保險給付後，得代位向強制汽車責任保險保險人請求損害
      賠償，此觀諸全民健康保險法第82條第1項第1款規定即明
      。是依全民健康保險提供醫療給付者，該項醫療費用請求
      權，已法定移轉予中央健康保險局（下稱健保局），該被
      害人不得再對侵權行為人請求。
    基此，上訴人主張其因系爭事故至天晟醫院就醫6次，支
      出醫療費2920元，並提出醫療費用收據6紙為證（見原審
      附民卷第11頁至第13頁）。查上訴人因左肩部挫傷之急診
      傷害，自系爭事故發生日起，分別於94年1月17日、同月2
      7日、同年2月2日、2月16日、3月2日、3月9日至天晟醫院
      就診6次，合計支出醫療費用6419元，其中上訴人自費支
      出2920元，其餘3499元則為健保給付金額。是依上之規
      定及說明意旨，上訴人在天晟醫院診療費用，其由健保局
      所提供之醫療給付3499元，其損害賠償請求權既已法定移
      轉於健保局，上訴人自不得再向被上訴人請求。從而，上
      訴人請求被上訴人給付其自費支出之醫療費2920元，核屬
      正當，應予准許。
    再者，上訴人主張其因系爭事故之被上訴人過失侵權行為
      ，曾分別至壢新醫院就診支出4640元、華揚醫院就診支出
      580元、臺大醫院就診支出1萬5819元，合計支出醫療費用
      2萬10399元，請求被上訴人給付云云。
    第查，上訴人因「左側創傷性之二頭肌腱破裂」至壢新醫
      院就診，因「左側肩關節刺上肌損傷」至臺大醫院就診，
      雖有上訴人所提壢新醫院、臺大醫院診斷證明書2紙在卷
      可稽（分別見原審附民卷第19頁【其醫療單據則見原審卷
      第83頁至第84頁】、第23頁【其醫療單據則見原審卷第86
      頁背面至第101頁】）。惟上訴人因系爭事故係受有急診
      傷害，而上訴人所指「左肩側關節刺上肌損傷」、「左側
      創傷性之二頭肌腱破裂」等其他傷害，與系爭事故並無因
      果關係，業經認定如上（一）之４、５、６所述。是上訴
      人縱因其他傷害而支出醫療費用，然既非因被上訴人之過
      失行為所致，其他傷害與系爭事故間無相當因果關係，則
      上訴人請求被上訴人賠償其因其他傷害支出之醫療費用，
      自屬無據。又上訴人至華揚醫院就診支出醫療費用580元
      ，但依上訴人提出門診收據影本（見原審卷第84頁背面）
      ，上訴人就診之科別為腎臟內科，上訴人復未舉證此部分
      所支出之醫療費用，與系爭事故間有何相當因果關係，故
      此部分之請求，亦不應准許。
  ２、上訴人主張交通費1000元部分之請求，為有理由。逾此部
      分（即另請求交通費1萬1154元），則為無理由。
    上訴人主張其因系爭事故須搭乘計程車往返住處與天晟醫
      院，合計支出交通費1000元，並提出收據5紙為證（見原
      審卷第108頁）。查上訴人因系爭事故受有急診傷害，屬
      身體表層之外傷，未有骨折或傷及內臟，惟上訴人既因系
      爭事故而受有傷害，其因傷至天晟醫院就診，縱急診傷害
      之情形，尚不致影響其行動能力，但不能強令上訴人須依
      其往例之交通方式前往天晟醫院就診。職是，上訴人主張
      其因受急診傷害而搭乘計程車往返住處及天晟醫院，核屬
      因系爭事故而增加生活上之需要。又依上訴人提出之收據
      5 紙，其日期分別為94年1月17日、2月2日、2月16日、3
      月2日、3月9日，要與上訴人至天晟醫院就診之日期相符
      。再者，上訴人係住居桃園縣中壢市○○路，天晟醫院則
      位於桃園縣中壢市○○路155號，故以上訴人住處及天晟
      醫院之相關位置及距離，上訴人主張其往返天晟醫院每次
      需支出200元，尚符實情，而堪採信。從而，上訴人請求
      被上訴人給付交通費支出1000元，應予准許。
    至於，上訴人另請求其前往臺大醫院、壢新醫院、華揚醫
      院另行支出之火車、捷運、計程車等之交通費1萬1154元
      ，並提出火車票69紙、捷運悠遊卡加值購票證明14紙及計
      程車資收據10紙（均影本）為證（見原審卷第103頁至第
      107 頁）。惟查，觀諸上訴人提出火車票觀之，其搭車日
      期與上訴人主張前往臺大醫院就診之日期有部分不合，且
      上訴人前往臺大醫院、壢新醫院、華揚醫院就診之醫療項
      目，非因系爭事故所造成，即其他傷害與系爭事故無因果
      關係，已如上（一）之４、５、６所詳述。是故，上訴人
      縱有此部分交通費用之支出，亦不得請求被上訴人賠償。
      因此，是上訴人此部分之請求，不應准許。
  ３、上訴人請求自94年1月17日至94年11月16日止，共10個月
      （304日）之工作損失91萬2000元，為無理由。
    上訴人係以：伊原任職直銷公司及自營美容業務，因系爭
      事故迄今無法工作，痛苦至深。伊自營美容業務，每日收
      入均在3000元左右，每日所收金額均詳於帳冊內，有帳冊
      影本一本附卷為憑（見本院卷第69頁至第118頁）。以每
      日工資3000元計，受傷期間無法工作，迄今仍持續醫療中
      ，自94年1月17日起至94年11月16日止（計304天）工作損
      失91萬2000元。
    惟按，不法侵害他人之身體或健康者，對於被害人因此喪
      失或減少勞動能力或增加生活上之需要時，應負損害賠償
      責任。民法第193條第1項固有明定。然承上（一）之７、
      11 所示，被害人就其因侵權行為而喪失或減少勞動能力
      ，應對其間之因果關係負舉證之責。
    卷查，上訴人因系爭事故僅受有左肩挫傷之急診傷害，屬
      身體表層之挫擦傷，雖有疼痛，惟其日常生活及工作能力
      應無影響，當無勞動能力喪失或減少之情形。至上訴人所
      述之其他傷害、系爭傷害均與系爭事故無因果關係，分別
      經認定如上（一）之４至６、９、10、13所載。是縱上訴
      人因其他傷害、系爭傷害，致其受有勞動能力喪失或減少
      之損害，亦不能向被上訴人請求。是則，上訴人此部分之
      主張，不能准許。
  ４、上訴人主張非財產上損害賠償5萬元之請求，為有理由，
      逾此部分，則屬無據。
    上訴人係以：伊因傷造成神經疼痛，無法控制，只要稍碰
      觸皮膚，有如針刺般疼痛，造成身心極大痛苦，請求賠償
      非財產之損害賠償16萬元等情。
    惟按，非財產上之損害賠償，應以實際加害之情形、被害
      人所受精神上痛苦之程度、賠償權利人之身分地位、經濟
      能力，並斟酌賠償義務人之經濟狀況、可歸責之程度等定
      之。
    經查，上訴人為43年6月1日出生，小學畢業，從事美容傳
      銷，名下有汽車一部；被上訴人係68年10月3日出生，大
      學畢業，擔任代課老師，每月所得3萬8000元，名下有機
      車一部等情，為兩造所無異詞（見上四之（七）所述）。
      爰審酌上開各情及上訴人因系爭事故所受之急診傷害，其
      為治療急診傷害往返天晟醫院就診及被上訴人之過失情形
      等一切情狀，認上訴人請求之金額5萬元已足填補上訴人
      所受非財產之損害，逾此部分之請求，不應准許。
  ５、上訴人不得再向被上訴人請求給付。
    承上１、２、４所述，上訴人得請求被上訴人賠償之金額
      合計5萬3920元（計算式：醫藥費2920元＋交通費1000元
      ＋非財產上損害5萬元＝5萬3920元）。
    再按，保險人依本法規定所為之保險給付，視為被保險人
      損害賠償金額之一部分；被保險人受賠償請求時，得扣除
      之。強制汽車責任保險法第32條定有明文。
    復查，上訴人已受領被上訴人給付之6萬元，及已領取強
      制險賠償25萬0338元等節，為兩造所無異詞（見上四之（
      六）所載。職此，上訴人依據侵權行為法律關係，請求被
      上訴人給付5萬3920元，固有理由。惟上訴人受領之強制
      險賠償25萬0338元為損害賠償金之一部，且上訴人已收受
      被上訴人給付6萬元，則上訴人已受之賠償金額為31萬033
      8元，顯已逾上訴人得向被上訴人請求之金額。據此，被
      上訴人復為清償抗辯（見原審卷第128頁），上訴人再請
      求被上訴人賠償，自不應准許，應予駁回。
七、綜上所述，上訴人之主張，為不足採。被上訴人之抗辯，尚
    屬可信。是則，上訴人執此上開主張被上訴人應為賠償損害
    云云，自屬無據。從而，上訴人主張本於侵權行為之法律關
    係，請求被上訴人給付110萬8113元及法定遲延利息，為無
    理由，不應准許。原審為上訴人敗訴之判決，及駁回其假執
    行之聲請，並無不合。上訴意旨指摘原判決不當，求予廢棄
    改判，為無理由，應予駁回。
八、本件事證已臻明確，至於未論述之爭點；兩造其餘之攻擊或
    防禦方法；未經援用之證據，經本院斟酌後，認為均不足以
    影響本判決之結果，自無一一詳予論駁之必要，併此敘明。
九、據上論結，本件上訴為無理由，依民事訴訟法第449條第1項
    、第78條，判決如主文。
中    華    民    國    99    年    12   月    28     日
                  民事第五庭
                        審判長法  官  李錦美
                              法  官  黃雯惠
                              法  官  鍾任賜
正本係照原本作成。
不得上訴。
中    華    民    國    99    年    12   月    28     日

                              書記官  吳金來

司法院資訊處製作；財團法人民間司法改革基金會備份。
